臺灣高等法院民事判決
109年度家上易字第10號
上  訴  人  黃銘曈  
            黃銘松  
            黃麗玲  
共      同
訴訟代理人  陸正義律師
複 代理 人  游盈蒨律師
共      同
訴訟代理人  陳偉倫律師
被 上訴 人  黃尚軒  

訴訟代理人  張莉貞  
被 上訴 人  黃尚斌  

共      同
訴訟代理人  張克西律師
上列當事人間請求給付遺產事件，上訴人對於中華民國109年3月
9日臺灣臺北地方法院108年度家繼訴字第2號第一審判決提起上
訴，被上訴人為訴之變更，本院於109年7月8日言詞辯論終結，
判決如下：
    主      文
上訴人黃銘松應將新臺幣肆佰萬壹仟貳佰拾參元，返還予兩造即
繼承人全體公同共有，並依兩造之應繼分比例分割即由上訴人黃
銘曈取得新臺幣壹佰萬零參佰零參元、黃銘松取得新臺幣壹佰萬
零參佰零肆元、黃麗玲取得新臺幣壹佰萬零參佰零參元，被上訴
人共同取得新臺幣壹佰萬零參佰零參元。
變更之訴訴訟費用由上訴人各負擔四分之一、被上訴人各負擔八
分之一。
    事實及理由
按「民事訴訟法第二百五十五條第一項第二款所謂請求之基礎
  事實同一，係指變更或追加之訴與原訴之原因事實有其共同性
  ，先後所為請求之主張在社會生活上可認為有共通性或關連性
  ，而就原請求之訴訟及證據資料於相當程度範圍內具有同一性
  或一體性，在審理時得加以利用，俾先後兩請求可在同一程序
  得加以解決，以避免重複審理，庶能統一解決紛爭，用符訴訟
  經濟者即屬之」。且所謂「請求之基礎事實」同一，係指數個
  為訴訟標的之請求出於同一基礎之原因事實而言，與「請求權
  基礎」係指訴訟標的之法律關係，為不同之概念。本件被上訴
  人於原審依侵權行為及不當得利之法律關係請求上訴人連帶給
  付被上訴人新臺幣（下同）1,000,303元本息，於本院依分割
  遺產之規定，先變更其聲明為「一、上訴人黃銘松應將400萬1
  ,213元，返還予兩造即繼承人全體公同共有。二、上開400萬1
  ,213元，應按兩造應繼分比例分配之。三、上訴人黃銘松應給
  付黃尚軒及黃尚斌各50萬0151.5元」，嗣再變更其聲明為：「
  上訴人黃銘松應將400萬1,213元，返還予兩造即繼承人全體公
  同共有，並依兩造之應繼分比例分割即由上訴人黃銘曈取得10
  0萬303元、黃銘松取得100萬304元、黃麗玲取得100萬303元，
  被上訴人共同取得100萬303元」（本院卷第181-182頁），被
  上訴人變更之訴與原訴，請求之基礎事實同一（所不同者為訴
  訟標的與聲明），證據資料均可援用，基於紛爭解決一次性，
  應准許為訴之變更，被上訴人之變更之訴應屬合法，依民事訴
  訟法第446條第1項「訴之變更或追加，非經他造同意，不得為
  之。但第二百五十五條第一項第二款至第六款情形，不在此限
  」之規定，無庸得他造之同意，上訴人辯稱不同意被上訴人為
  訴之變更云云，係將基礎事實與請求權基礎概念混為一談，非
  屬可採。又原告將原訴變更時，如其訴之變更為合法，而原訴
  可認為已因撤回而終結，法院應專就新訴裁判。
被上訴人變更之訴主張：兩造之被繼承人即伊2人之祖母黃周玉
  桂於民國105年7月12日死亡，所遺財產有郵局存款17,640元、
  現金4,405,560元，繼承人為伊2人（伊2人之父黃銘暉於98年1
  1月18日死亡，由伊2人代位繼承）、次子即上訴人黃銘曈、三
  子即上訴人黃銘松、長女即上訴人黃麗玲。黃周玉桂遺產扣除
  喪葬費312,100元、醫療費用109,887元後為4,001,213元。上
  訴人於申報黃周玉桂之遺產時，未於繼承系統表將伊2人列入
  ，且黃銘松將黃周玉桂之遺產占為己有，依民法第184條第1項
  前段、第185條、第179條之規定，應擇一將款項返還兩造即全
  體繼承人公同共有，並依民法第1164條之規定分割遺產(本院
  卷第142、152頁）。爰依上開規定，求為命黃銘松將新4,001,
  213元，返還予兩造即繼承人全體公同共有，並依兩造之應繼
  分比例分割即由黃銘曈取得1,000,303元、黃銘松取得1,000,3
  04元、黃麗玲取得1,000,303元，被上訴人共同取得1,000,303
  元之判決。
  上訴人則以：黃銘暉死亡時，被上訴人黃尚斌不讓黃周玉桂至
  靈骨塔祭祀，黃周玉桂於100年間罹患淋巴癌，被上訴人未曾
  聞問，致黃周玉桂表示不願其訃聞列被上訴人及其母張莉貞。
  黃周玉桂於105年6月27日自臺大醫院出院，感念長期受黃銘松
  照料起居，欲將存款贈與黃銘松，遂於翌日由黃麗玲陪同辦理
  定存解約、將4,380,564元匯入黃銘松帳戶，黃周玉桂辦理定
  存解約時清楚知悉所為內容，無被上訴人所稱意識不清之事。
  合庫存款於繼承開始前即贈與黃銘松，非屬民法第1173條之特
  種贈與不須歸扣，非屬黃周玉桂之遺產，黃銘松取得該筆存款
  係基於贈與契約，未侵害被上訴人之繼承權，自非不當得利。
  黃周玉桂之郵局存款及其餘現金迄仍未被動用，亦未侵害被上
  訴人之繼承權，伊等未排除被上訴人之繼承權，被上訴人之請
  求即屬無據云云，資為抗辯。
被上訴人主張前揭事實，提出黃銘暉除戶戶籍謄本及被上訴人
  之戶籍謄本、黃周玉桂繼承系統表為證（原審卷一第13-19頁
  ）。被上訴人請求黃銘松將黃周玉桂之遺產4,001,213元返還
  兩造即繼承人全體公同共有一節，為上訴人所否認，辯稱該筆
  款項係黃周玉桂生前贈與黃銘松，非屬黃周玉桂之遺產云云。
  ㈠被繼承人黃周玉桂於105年7月12日死亡，其繼承人為被上訴
    人（代位繼承黃銘暉）、上訴人3人，應繼分為被上訴人共1
    /4，上訴人3人每人1/4等情，為兩造所不爭，堪信屬實。
  ㈡被上訴人主張黃周玉桂遺有442萬餘元遺產之事實，請求調閱
    黃周玉桂遺產稅之申報書等資料（原審卷一第10頁）。原審
    依被上訴人之聲請函調黃周玉桂之遺產稅申報資料，據財政
    部臺北國稅局以108年1月23日財北國稅資字第0000000000號
    函附黃周玉桂之遺產稅申報書及免稅證明書計9頁（5紙）
　　。依申報書之記載，黃周玉桂遺有郵局存款17,640元、現金
    4,405,560元，申報遺產總額為4,423,200元（原審卷一第70
    、82-83頁），被上訴人主張黃周玉桂所留遺產有442萬餘元
    一節，堪認為實在（按4,423,200元減原審所認定之喪葬費3
    12,100元、醫療費用109,887元，為4,001,213元，即為被上
    訴人主張應分割之遺產）。
　㈢上訴人雖辯稱黃周玉桂於生前將定期存款4,380,564元解約後
    ，以匯款方式贈與黃銘松完畢，提出相關解除定存、匯款單
    據為證，另聲請訊問周敏雄、黃麗玲云云。惟上揭遺產稅申
    報書為黃銘松於105年8月3日自行申報製作，其中存款欄載
    「郵政存簿儲金、17640」，動產及其他有財產價值的權利
    欄載「現金、4,405,560」，死亡前二年贈與財產欄則蓋「
    以下空白」（原審卷一第82-83、85頁）。現金4,405,560元
    之計算方式，上訴人自認「就是贈與金額加上被繼承人領出
    放在家中的現金」等語（原審卷一第336頁），顯見黃銘松
    仍認轉帳金額之438萬餘元為黃周玉桂之遺產，非其受贈於
    母黃周玉桂之財產，否則實無理由將「受贈」金額（即黃周
    玉桂匯予黃銘松之金額）與黃周玉桂置放在家內之現金合併
    計算後申報，黃銘松嗣改稱係母黃周玉桂生前贈與云云，即
    難逕採。
　㈣證人即黃周玉桂之弟周敏雄雖於原審證稱：「她（指黃周玉
    桂）一直講她的錢，被告（上訴人，下同）黃銘松比較孝順
    ，因為她住在被告黃銘松那裡，她以後的錢要給他」云云；
    另黃麗玲於原審陳述：「（妳有無陪同被繼承人黃周玉桂到
    銀行處理事情？）是，就在她出院的隔天」、「因為我媽媽
    要求我跟她去……她之前…有好幾次有提到…她三十幾年來被告
    黃銘松跟他同住，生活起居、家裡大大小小的事情，都是被
    告黃銘松在處理……她的錢要留給被告黃銘松，她住院期間一
    直掛念這件事情……合作金庫表示需要本人親自簽名才有效……
    那天她就叫我趕快處理這件事情……我跟看護就推著我媽媽到
    合作金庫辦理解約，解約之後把錢匯款給被告黃銘松」、「
    （……黃周玉桂提及此事時，被告黃銘松有無在場）105年……
    那一年四月初是我父親忌日……黃周玉桂當著被告黃銘松及我
    們兄妹的面，重複一次說她要把她的錢留給被告黃銘松…」
    、「（…被告黃銘松當場有無表示？）被告黃銘松當場點頭
    同意」云云（原審卷一第391、393-394頁）。周敏雄之證言
    及黃麗玲之陳述，至多僅能證明黃周玉桂確有將款項贈與黃
    銘之意思表示，惟贈與係指因當事人一方以自己之財產為無
    償給與於他方之意思表示，經他方允受而生效力之契約，此
    觀民法第406條「稱贈與者，謂當事人約定，一方以自己之
    財產無償給與他方，他方允受之契約」規定甚明，是以必須
    當事人一方有以財產為無償給與他方之要約，經他方承諾者
    ，始足當之，即當事人雙方就贈與契約內容意思表示合致者
    ，贈與契約始克成立。黃麗玲所稱「黃銘松當場點頭同意」
    云云，至多證明黃銘松知悉此事，然無由證明已允受黃周玉
    桂之贈與，此觀黃銘松隨於105年7月12日申報黃周玉桂遺產
    稅時，將上開款項列為黃周玉桂之「動產及其他有財產價值
    的權利」中之現金，非列為「死亡前2年內贈與財產」，顯
    然黃銘松無允受黃周玉桂贈與之承諾，否則焉有又將款項列
    為黃周玉桂之遺產之理。
　㈤黃銘松雖於本院以當事人身分陳述：「（黃周玉桂生前有無
    說過其名下之存款要贈與給你？若有，你當下如何表示？）
     有，黃周玉桂不只講過一次，最近一次講是在105年我父親
     忌日時當著我哥哥及妹妹的面前講的。我當時就是同意」
    、「（黃周玉桂的遺產申報，是何人處理？）因為黃周玉桂
    只有現金，比較簡單，所以直接由我去申報」、「〔（提示
    原審卷第80頁至第86頁遺產稅申報書…）你剛才說由你申報
    ，是否是此份申報書？〕是」、「〔（提示原審卷第83頁）你
    剛才稱黃周玉桂生前有先匯給你430幾萬元，是否包含在『動
    產及其他有財產價值』這欄現金400餘萬元內？〕是」、「（
    你剛才稱430幾萬元是黃周玉桂生前所贈與給你，為何你在
    申報其遺產時，並未填載在死亡前二年內贈與財產之欄位上
    ，而是填寫在上開所稱動產及其他有財產價值這欄位，並以
    現金申報？）申報時，黃周玉桂剛過世，我心情不好，疏忽
    之下，就將黃周玉桂贈與給我的430多萬元與黃周玉桂留存
    之現金一併申報」、「我是成功大學土木系畢業」云云（本
    院卷第78-82頁）。惟黃銘松所稱「我當時就是同意」與黃
    麗玲於原審所稱「黃銘松當場點頭同意」非完全相同。再黃
    銘松既係成功大學畢業，當清楚明白遺產稅申報書上「動產
    及其他有財產價值的權利」與「死亡前二年贈與財產」之差
    異，應無誤認之情事。縱上訴人稱「因不瞭解遺產稅之相關
    規定，所以才會誤植」、黃銘松稱「黃周玉桂剛過世，我心
    情不好，疏忽之下，就將黃周玉桂贈與給我的430多萬元與
    黃周玉桂留存之現金一併申報」云云（本院卷第56、80頁）
    ，法律上之評價為「錯誤」，而遺產稅申報人如有意思表示
    錯誤之情形，其意思表示得否撤銷，自許類推適用各相關規
    定，依民法第88條第1項前段、第90條「意思表示之內容有
    錯誤，或表意人若知其事情即不為意思表示者，表意人得將
    其意思表示撤銷之」、「前二條之撤銷權，自意思表示後，
    經過一年而消滅」之規定，黃銘松迄今亦已超出撤銷錯誤意
    思表示之一年除斥期間，自不得主張其申報黃周玉桂遺產稅
    時有意思表示之錯誤(相關實務見解見本院卷第187、189頁
    ）。
　㈥以上，黃銘松保管之4,001,213元（本院卷第148頁，上訴人
    稱「……目前在黃銘松手上」）確屬黃周玉桂之遺產，黃銘松
    未將之返還予兩造即黃周玉桂繼承人全體，則被上訴人依民
    法第179條不當得利之規定，請求黃銘松應將4,001,213元返
    還予兩造即繼承人全體公同共有，於法有據，應予准許。
按在公同共有遺產分割自由之原則下，民法第1164條規定，繼
  承人得隨時請求分割遺產。被上訴人請求就兩造公同共有之遺
  產4,001,213元為分割，於法有據。查上訴人之應繼分各為1/4
  ，被上訴人之應繼分各為1/8，二人合計1/4，被上訴人同意共
  同取得其中1/4，亦屬有據。如將4,001,213元平均分為四份，
  每份為1,000,303.25元，如果取整數1,000,303元，餘數為1元
  （1,000,303×4＝4,001,212），被上訴人主張「所餘1元給上訴
  人黃銘松」，上訴人陳稱「此部分無意見」(本院卷第184頁）
  。從而，被上訴人請求分割遺產，由本院依兩造之應繼分比例
  分割，由黃銘曈取得1,000,303元、黃銘松取得1,000,304元、
  黃麗玲取得1,000,303元，被上訴人共同取得1,000,303元。
綜上所述，被上訴人依民法第179條之規定，請求黃銘松應將4,
  001,213元返還予兩造即繼承人全體公同共有，並依民法第116
  4條之規定，請求就上開4,001,213元為分割，為有理由，應予
  准許，並應分割如上所述，爰諭知如主文第一項所示。
本件分割遺產之訴，既已由法院准予分割，並為全體共有人定
  分割方法，依民事訴訟法第80條之1之規定，由全體共有人依
  應繼分比例負擔訴訟費用始為合理。另本件因事證已臻明確，
  兩造其餘攻擊、防禦方法及所為之立證，經審酌後認與判決之
  結果不生若何影響，無庸再逐一予以論列，均合併敘明。
據上論結，本件被上訴人變更之訴為有理由，應依家事事件法第
51條、民事訴訟法第80條之1判決如主文。
中　　華　　民　　國　　109 　年　　7 　　月　　29　　日
                  家事法庭
                        審判長法  官  張靜女                                          法  官  丁蓓蓓
                              法  官  湯美玉
正本係照原本作成。
不得上訴。
中　　華　　民　　國　　109 　年　　7 　　月　　29　　日
　　　　　　　　　　　　　    書記官  陳美宜